【裁判字號】    98,上,1013
【裁判日期】    990129
【裁判案由】    損害賠償等
【裁判全文】
臺灣高等法院民事判決                  98年度上字第1013號
    上   訴   人  戊○○
    參   加   人  丁○○
    被  上訴  人  丙○○
    兼上開二  人
    訴訟代理  人  甲○○
上列當事人間請求損害賠償等事件， 上訴人對於中華民國98年8
月14日臺灣板橋地方法院97年度訴字第2717號第一審判決提起上
訴，本院於99年1月13日言詞辯論終結，判決如下：
    主  文
上訴駁回。
第二審訴訟費用由上訴人負擔。參加之訴訟費用由參加人負擔。
    事實及理由
一、上訴人主張：被上訴人因其等投資之亞東飯王食品股份有限
    公司（下稱亞東公司）及中源食品股份有限公司（下稱中源
    公司）欠缺資金，尋找投資者， 於95年4月14日與上訴人簽
    訂協議書（下稱甲協議書），約定由上訴人支付被上訴人新
    臺幣（下同）450萬元後， 被上訴人共同將其等所有亞東公
    司股份之82%及中源公司股份之68%轉讓與上訴人，詎被上訴
    人僅將亞東公司股份轉讓與上訴人，拒不轉讓中源公司股份
    ，上訴人以原審法院 97年度重調字第198號調解聲請狀之送
    達作為催告履行之意思表示，被上訴人仍未履行，爰解除該
    契約，並請求被上訴人負回復原狀之義務，即返還上訴人已
    付之投資款450萬元，茲僅就200萬元部分請求。又亞東公司
    於95年9月間接到法院核發之執行命令， 以亞東公司負欠被
    上訴人甲○○之房屋租金900餘萬元為由， 查封亞東公司之
    工廠機器及其對中國海事專科學校（下稱中國海專）之應收
    帳款共180餘萬元， 所憑執行名義係被上訴人甲○○與亞東
    公司前任負責人張漢洋於 91年6月19日偽簽並經法院公證之
    房屋租賃契約書；縱該房屋租賃契約書並非偽造，然當時擔
    任東公司負責人為被上訴人丙○○，乃被上訴人甲○○之子
    ，竟未依法報稅，致上訴人不知亞東公司有此筆應付租金債
    務，今亞東公司資產已不足清償該租金債務，終致宣告破產
    ，可見被上訴人甲○○、丙○○共同隱瞞上訴人上開積欠租
    金之事實，以詐騙上訴人與渠等簽訂甲協議書，致上訴人支
    付投資款450萬元，受有損害， 被上訴人甲○○、丙○○應
    負共同侵權行為之連帶賠償責任。求為命：(一)被上訴人甲○
    ○、丙○○、 乙○○應給付上訴人200萬元及自97年9月1日
    起算之法定遲延利息；(二)被上訴人甲○○、丙○○應連帶給
    付上訴人200萬元及自95年4月15日起算之法定遲延利息；(三)
    上開第一項任一被上訴人為給付時，於其清償範圍內，上開
    第二項被上訴人免給付義務之判決等情。
二、參加人陳述：乙協議書係要取代甲協議書，但必須待乙協議
    書履行後，甲協議書始不用履行；亞東公司會計帳冊中並無
    900餘萬元應付帳款之記載云云。
三、原審判決上訴人敗訴，上訴人提起第二審上訴，聲明：(一)原
    判決廢棄。(二)被上訴人應給付上訴人200萬元及自97年9月1
    日起算之法定遲延利息。(三)被上訴人甲○○、丙○○應連帶
    給付上訴人200萬元及自95年4月15日起算之法定遲延利息。
    (四)上開第二項之被上訴人有為給付時，於清償範圍內，上開
    第三項被上訴人免給付義務。(五)願供擔保請准宣告假執行。
    上訴人及參加人補充略以：(一)上訴人已給付被上訴人如原審
    卷附之4張支票，面額計450萬元，其中50萬元支票係因被上
    訴人李凔源積欠亞東公司款項100萬元， 被上訴人李凔源同
    意將此50萬元支票轉讓與亞東公司，亞東公司又因積欠上訴
    人個人700餘萬元， 而將此50萬元支票轉讓與上訴人，是上
    訴人確已依甲協議書約定給付450萬元， 反係被上訴人未履
    約移轉中源公司之股份，則上訴人自得解除甲協議書，請求
    被上訴人回復原狀。(二)上訴人與被上訴人甲○○、訴外人余
    立雄雖於95年8月9日另簽訂乙協議書，惟依約係上訴人應將
    所有之亞東公司股份轉讓予余立雄，則余立雄依理應將其所
    有之銳普電子股份有公司（下稱銳普公司）股份轉讓予上訴
    人方是，但乙協議書內卻約定余立雄應將銳普公司股份轉讓
    予亞東公司，內容有所錯誤，上訴人已於96年10月28日以存
    證信函撤銷上開錯誤之意思表示，則乙協議書之約定不存在
    。(三)上訴人於98年9月7日以存證信函催告訴外人余立雄及被
    上訴人甲○○履行乙協議書遭拒，其後並於98年9 月16日發
    函主張解除乙協議書。(四)上訴人於亞東公司簽訂房屋租賃書
    時，尚未就任總經理，縱就任總經理後，亦僅負責業務，不
    涉財務管理，亞東公司之帳冊若未顯示房租支出之應付款，
    上訴人根本無從得知云云。
四、被上訴人一致聲明：上訴駁回。並以： (一)兩造於95年4月14
    日簽訂甲協議書，上訴人僅交付面額合計400萬元之3張支票
    予被上訴人，且遲至95年6月30日始兌現。 上訴人就另50萬
    元以被上訴人丙○○積欠亞東公司貨款未結算為由，予以保
    留，惟上訴人其後並未提出被上訴人丙○○積欠貨款之證據
    ，仍拒不給付該50萬元予被上訴人，而未完全履行甲協議書
    。 (二)亞東公司與中源公司於95年7月17日及同年月20日合併
    召開臨時股東會，決議上訴人辭任總經理，並將其所有股份
    讓與他人，嗣因銳普公司董事長余立雄願意投資入股亞東公
    司擔任董事長，上訴人因而於95年8月9日與被上訴人甲○○
    、訴外人余立雄簽訂乙協議書，以取代甲協議書，詎上訴人
    仍違約不履行乙協議書，上訴人主張解除乙協議書不合法。
    (三)被上訴人甲○○與亞東公司前任負責人張漢洋簽訂之房屋
    租賃契約書，係經法院公證，並非偽造。 上訴人於91年6月
    19日入股亞東公司，並擔任亞東公司之經理及負責人，已知
    悉上開欠租情節， 此觀上訴人於原法院91年度執字第12888
    號強制執行事件中93年3月18日執行（調查）筆錄陳稱：「
    我於2年前至亞東飯王上班…」、94年6月16日執行（調查）
    筆錄自明，被上訴人並無隱瞞上訴人之情事等語抗辯。
五、兩造不爭執之事實：
  (一)兩造於95年4月14日簽訂系爭甲協議書， 約定：上訴人支付
    450萬元，被上訴人共同將其等所有亞東公司之82%股份及中
    源公司之68%股份轉讓與上訴人， 有甲協議書可稽（原審卷
    第5頁）。
  (二)上訴人與被上訴人甲○○及訴外人余立雄另於95年8月9日簽
    訂系爭乙協議書，約定：上訴人、被上訴人甲○○及余立雄
    經營之湧旺企業管理有限公司（下稱湧旺公司）持有亞東公
    司及中源公司股份之比例，依序為37.5% 、12.5%、50%，上
    訴人及被上訴人甲○○應將各自所有上開2 家公司持份超過
    上開比例之部分轉讓予湧旺公司，余立雄則轉讓湧旺公司持
    有之銳普公司股份200萬股予亞東公司，有乙協議書在卷（
    原審卷第32頁）。
六、查被上訴人甲○○為米糧商人，乃中源公司、九加九食品股
    份有限公司（下稱九加九公司，於83年間更名為亞東公司）
    之法定代理人，其有坐落台北縣五股鄉○○段褒子寮小段1-
    19、1-44 地號土地及其上同小段1337建物即同鄉○○路142
    巷1號之1至5層房屋及地下室， 並將上開建物出租予九加九
    公司供作工廠，九加九公司因業務上需要，於82年間出資在
    上開房屋1-4層及第5層頂樓上均予以增建。被上訴人甲○○
    為擔保本人及另一訴外人國光一食品股份有限公司（下稱國
    光一公司，其後更名為中源公司）向合作金庫銀行股份有限
    公司（下稱合作金庫，其後將債權讓與荷商柯金資產管理股
    份有限公司台灣分公司，下稱荷商柯金公司）之借款，曾於
    81年7月10日、86年12月31日分別辦妥最高限額抵押權3,600
    萬元、3,300萬元之抵押權設定登記， 因其後未依約清償，
    經合作金庫聲請強制執行， 由原審法院91年度執字第12888
    號進行強制執行程序，於執行程序中將上開土地、建物連同
    增建部分併予查封，亞東公司於93年間提起第三人異議之訴
    ，主張增建之建物為自己出資興建取得所有權，先位聲明請
    求將上開強制執行程序就增建部分所為之查封程序予以撤銷
    ，備位聲明請求將增建部分拍賣後之價款分配予亞東公司，
    經原審法院於93年6月30日以 93年度重訴字第71號判決駁回
    亞東公司之訴，雖經亞東公司提起上訴，再經本院於94 年6
    月22日以93年度重上字第424號判決以： 上開增建部分雖由
    亞東公司出資所為，惟增建部分已與原來建物附合成為一整
    體，不能單獨成為所有權客體，增建部分應由原建物所有人
    即甲○○取得所有權為由，駁回亞東公司之上訴確定。在上
    開強制執行程序中，被上訴人甲○○所有土地、建物及增建
    部分於95年3月15日由荷商柯金公司承受，並於95年9月4日
    取得不動產權利移轉證書等情，有上開判決（本院卷第76-8
    4頁）、中源公司營利事業登記證、建物及土地所有權狀、
    亞東公司之公司執照及營利事業登記證、亞東公司變更登記
    事項卡（原審卷第62頁）、地政異動索引資料（原審卷第64
    -66、100-105、112-114頁）及原審法院96年度簡上字第130
    號判決理由載述綦詳（原審卷第125-128頁）等件可按。
七、上訴人主張：解除甲協議書，請求被上訴人共同負回復原狀
    之義務即共同返還上訴人交付之價金，有無理由？
  (一)查兩造於95年4月14日簽訂甲協議書，約定：上訴人以450萬
    元投資買受被上訴人在亞東公司之82%股份及中源公司之68%
    股份（每家公司股份均為1,200萬元、均為120萬股，則被上
    訴人依序應移轉亞東公司之股份98萬4000股，中源公司之股
    份81萬股），於上訴人交付之面額共計450萬元之4張分期支
    票兌現後3 日內，被上訴人負有分次移轉股份之義務，有甲
    協議書在卷（原審卷第5頁）。 然當天上訴人僅交付面額共
    計400萬元之支票3張，嗣已經被上訴人兌領取得款項，上訴
    人另就50萬元則主張：被上訴人丙○○尚欠亞東公司貨款而
    予扣留，惟並未提出任何證據，被上訴人丙○○當場同意由
    上訴人將該50萬元予以保留，其後與上訴人進行調查會算，
    業經證人即見證人李富湧律師證述明確（本院卷第66頁反面
    ），核與被上訴人陳述一致。然上訴人於會後並未與被上訴
    人丙○○進行調查會算，該50萬元並未給付被上訴人；被上
    訴人方面在兌領取得上訴人之400萬元股款後， 僅將亞東公
    司之82%股份移轉予上訴人及其指定之蔡素梅名下， 中源公
    司之68%股份因另一股東李淑敏不願出售股份， 致被上訴人
    就中源公司之68%股份移轉有所困難，有亞東公司至95年9月
    8日股東名冊可按（原審卷第105頁），並為兩造一致陳明在
    卷（原審卷第21頁，本院卷第58頁），可見：兩造就甲協議
    書約定各應為之給付義務均有給付不完全之情事。
  (二)嗣因兩造希望亞東公司、中源公司有新資金加入，且上訴人
    辭卸亞東公司總經理職務，此觀95年7月17日 亞東公司股東
    會會議紀錄及95年7月20 日亞東公司、中源公司合併股東臨
    時會會議紀錄可明（原審卷第31頁）。被上訴人覓得同鄉即
    訴外人余立雄同意投資入股亞東公司及中源公司，上訴人、
    被上訴人甲○○因而於95年8月8日與余立雄言詞議妥後，旋
    於翌日（95年8月9日）在余立雄之大中鋼鐵公司台北辦事處
    簽訂乙協議書，約定：余立雄以湧旺企業管理有限公司（下
    稱湧旺公司）持有之銳普公司股份投資入股，移轉予亞東公
    司；湧旺公司、被上訴人甲○○及上訴人三方就亞東公司、
    中源公司之股份比例依序為50%、12.5%、37.5%， 上訴人及
    被上訴人甲○○於簽約當時持有股份超過上開比例之部分則
    均移轉予余立雄指定之湧旺公司，三方均同意由余立雄擔任
    亞東公司董事長，中源公司先由被上訴人甲○○擔任董事長
    ，迨經農業委員會農糧署同意後再變更為余立雄，並由余立
    雄以亞東公司董事長名義出面與荷商柯金公司洽談買回前揭
    五股廠房事宜， 當場由李富湧律師將上開3人已議妥之內容
    書寫後， 再交上開3人閱覽後分別簽名其後等情，有乙協議
    書可稽（原審卷第32頁），並經證人余立雄及見證人李富湧
    律師證述綦詳，並互核一致在卷（ 本院卷第67-68頁），應
    堪採信。
  (三)雖上開乙協議書之當事人僅列余立雄（甲方）、被上訴人甲
    ○○（乙方）及上訴人（丙方），惟被上訴人乙○○陳明：
    就有關亞東公司、中源公司股權轉讓之事，當時伊及被上訴
    人丙○○授權甲○○簽訂乙協議書（原審卷第184頁）， 被
    上訴人丙○○之訴訟代理人並未爭執，參以上訴人亦表明：
    乙協議書即為取代甲協議書而簽訂（原審卷第184頁）， 而
    甲協議書之出售股份一方係被上訴人3人， 可見被上訴人甲
    ○○於簽訂乙協議書時，有隱名代理被上訴人乙○○、丙○
    ○之情，並為上訴人所明知，因認乙協議書內「乙方」項下
    除記載之甲○○外，實另包含被上訴人丙○○、乙○○在內
    。而乙協議書並經兩造同意另加入余立雄為當事人，在前文
    表明：「為股權轉讓事宜而簽立協議條款」，並就上訴人與
    被上訴人在甲協議書內原約定上訴人在亞東公司之股份自82
    %及中源公司之股份68%均降為37.5%， 且約定上訴人及被上
    訴人有依約定比例移轉股份予余立雄指定之湧旺公司等事項
    ，上訴人亦當庭表明：乙協議書即為取代甲協議書而簽訂（
    原審卷第184頁）， 可見：甲協議書所載股份買賣契約業已
    有所變更，而以乙協議書取代之。至於上訴人上訴人之前雖
    僅交付股款400萬元， 尚保留50萬元未付，惟參被上訴人於
    其前已向李富湧律師表明： 同意李律師將95年4月14日上訴
    人供作擔保之本票2張返還予上訴人， 業據證人李富湧律師
    證陳明確（原審卷第184頁）， 被上訴人於簽訂乙協議書時
    又未指摘上訴人尚有50萬元股款未付，因認在簽訂乙協議書
    時，三方已默示同意上訴人受讓股份之價金減為400萬元，
    而無上訴人未付股款之情事。
  (四)上訴人雖主張：必須等到乙協議書內容全部履行，始取代甲
    協議書；依乙協議書約定，伊應將超出37.5% 比例之亞東公
    司、中源公司股份移轉予余立雄指定之湧旺公司，而湧旺公
    司則將其入股之銳普公司股份移轉登記予亞東公司，非移轉
    予伊，係因當時簽約處所為大中鋼鐵公司辦公處急於下班，
    時間很趕，顯然有所錯誤， 伊已於簽訂後之95年8月17日、
    97年10月28日先後發函通知被上訴人及余立雄撤銷乙協議書
    ；伊其後並指定期日發函通知余立雄及被上訴人移轉股份，
    該2人均未為之， 則乙協議書已於98年9月7日解除，伊復於
    98年9月9日發函催告被上訴人履行甲協議書，被上訴人未為
    ，則甲協議書亦已於98年9月16日解除等節。經查：
    1.觀之乙協議書載明：「乙、丙方應將目前持有股份超過上
      揭比例之持股移轉予甲方指定之湧旺公司」，既係約定以
      「目前持有股份辦理移轉」，可知兩造均同意就甲協議書
      未履行之部分即被上訴人應辦理移轉予上訴人之中源公司
      68%股份，逕依乙協議書之約定比例移轉， 並非附有乙協
      議書完全履行後始取代甲協議書之條件，則在兩造簽訂乙
      協議書時，甲協議書已因遭取代而不存在。
    2.又乙協議書內有關上訴人在亞東公司、中源公司股份均降
      低成為37.5 %，且余立雄以湧旺公司之名義投資、並以銳
      普公司之股份作為股金，均據載明於協議書上，業經證人
      余立雄、李富湧律師證述一致（ 本院卷第67頁反面-68頁
      ），被上訴人並陳明：將銳普公司之股份成為亞東公司之
      資產，意欲增加余立雄以亞東公司負責人身分與荷商柯金
      公司談判及向銀行申辦貸款之籌碼云云（ 本院卷第107頁
      ），則上訴人縱有其所述意思表示內容錯誤之情事，亦係
      因自己過失所致， 則依民法第88條第1項但書規定，其不
      得以錯誤為由撤銷其所為之意思表示。職故，上訴人所為
      撤銷自己有關乙協議書之意思表示，自非合法。
    3.再查：被上訴人其後已依乙協議書之約定，將中源公司之
      股份50% 移轉予余立雄指定之湧旺公司，惟並未移轉中源
      公司37.5%股份移轉予上訴人，有中源公司95年8月21日亞
      東公司名冊可按（原審卷第97頁），並為被上訴人所不爭
      執；另上訴人就亞東公司依乙協議書約定僅有37.5% 之股
      份（即45萬股），並未依乙協議書之約定移轉予余立雄指
      定之湧旺公司，即其與指定之蔡素梅名下仍有98萬4000股
      ，亦有亞東公司95年9月8日股東名冊足憑（原審卷第 105
      頁），復為上訴人所不爭執，可見兩造均有未依乙協議書
      履行之情事。
    4.又乙協議書內並未約定上訴人、被上訴人移轉股份之確定
      期限，依民法第229條第2項規定，應定相當期限催告始屬
      正當。 本件上訴人雖於95年8月17日以錯誤為由發函表示
      撤銷其所為乙協議書之意思表示，惟並未合法，已如上述
      ，乙協議書自仍合法存在。上訴人嗣於97年10月28日發函
      通知湧旺公司，表示其解除乙協議書契約之意（原審卷第
      38頁），惟既未對負有移轉股份義務之被上訴人發通知，
      又無催告履行移轉股份之內容，自難謂為合法催告。而訴
      外人余立雄於97年11月5日委請律師發函予上訴人， 表明
      ：請求上訴人依乙協議書履行，則湧旺公司亦依約將銳普
      公司股份移轉予亞東公司之旨（原審卷第36-37頁）， 上
      訴人業已收受該函件，為上訴人所自承（本院卷第47頁）
      ，迄今已有相當期限，足認係合法催告，且余立雄上開函
      件意旨已見其行使同時履行抗辯權。另被上訴人於原審98
      年2月5日言詞辯論時表明： 係上訴人突然反悔表示95年8
      月9日協議書不算數，之後經過多次協調， 所以渠等才遲
      未將應過戶給上訴人之股份辦理移轉過戶等語在卷（原審
      卷第51頁），足認被上訴人亦就自己移轉股份予上訴人之
      義務與上訴人所負移轉股份之義務行使同時履行抗辯權。
      易言之，被上訴人與訴外人余立雄均於上訴人未為移轉股
      份之對待給付前，拒絕自己之給付，即依民法第264條第1
      項規定行使同時履行抗辯權，則被上訴人與余立雄即不負
      給付遲延之責任。 是上訴人在其後之98年8月27日發函被
      上訴人及余立雄，通知在同年9月7日至陳兆瑛律師處為移
      轉股份之手續，未為者視同違約，主張解除乙協議書契約
      云云，雖有存證信函、收件回執及律師證明等文件為憑（
      本院卷第14-17頁），因被上訴人及余立雄不負給付遲延
      之責任，則上訴人之解除契約應非合法。
    5.依上所陳，兩造與訴外人余立雄簽訂乙協議書，旨在變更
      並取代甲協議書，則95年8月9日簽訂乙協議書後，兩造間
      之甲協議書契約已不存在，則上訴人於98年9月9日發函予
      被上訴人， 要求被上訴人於98年9月16日履行甲協議書所
      定移轉中源公司股份之義務，未為視同違約，並解除甲協
      議書契約云云，已因甲協議書契約業已不存在而屬無據。
      另余立雄及被上訴人均已主張同時履行抗辯權，不負給付
      遲延之責任，則上訴人於98年9月7日終止乙協議書契約，
      亦非合法。從而，上訴人依解除甲協議書、乙協議書之契
      約回復原狀之法律關係， 請求被上訴人返還價金200萬元
      及自97年9月1日起算之法定遲延利息，為無理由，不應准
      許。
八、上訴人主張：被上訴人隱瞞有關亞東公司積欠被上訴人甲○
    ○租金900 餘萬元之情，依共同侵權行為之法律關係，請求
    被上訴人甲○○及丙○○連帶給付200萬元，有無理由？
  (一)上訴人主張：被上訴人甲○○與亞東公司前任負責人張漢洋
    於91年6月19日間之房屋租賃契約書係偽造， 縱租約並非偽
    造者，被上訴人甲○○及當時擔任亞東公司之被上訴人丙○
    ○隱瞞上開亞東公司積欠 被上訴人甲○○房屋租金900餘萬
    元，詐使上訴人簽訂甲協議書，致上訴人因而支付投資款受
    有損害云云，為被上訴人甲○○、丙○○所否認，並辯稱：
    上訴人於91年6月間即入股亞東公司， 並擔任經理及負責人
    ，其就上開租約早已知悉等語。
  (二)查被上訴人甲○○於 91年6月19日與亞東公司當時負責人張
    漢洋簽訂房屋租賃契約，約定：被上訴人甲○○將其所有建
    物即門牌臺北縣五股鄉○○路142巷1之6號房屋出租予亞東
    公司，租期自91年6月19日至100年6月18日止， 每月租金20
    萬元，業經原審法院公證處公證人公證作成公證書，有公證
    書及房屋租賃契約各1件可按（原審卷第145-146頁）。又上
    訴人於91年度執字第12888號強制執行程序中之93年9月18日
    執行筆錄中陳述：「 我於2年前（按即為91年間）至亞東公
    司上班」明確，並於94年3月29日成為亞東公司之法定代理
    人， 已經前開本院93年度重上字第424號判決中載明（本院
    卷第80頁），復有亞東公司之變更登記事項卡可參（原審卷
    第103頁）。又上開91年度執字第12888號強制執行程序中，
    執行法官在指定第3次拍賣期日 92年11月27日之拍賣公告附
    註欄五即已載明「…但第三人亞東飯王股份有限公司（法定
    代理人張漢洋） 又於92年9月8日具狀陳報該公司自91年6月
    間該公司股東改組， 另自91年6月19日起至100年6月18日止
    ，該公司向債務人甲○○承租本件建物9年， 故本案建物自
    91年6月19日起應係他人承租使用， 故拍定後不點交」，其
    後執行法院依債權人合作金庫之聲請， 於92年12月1日核發
    執行命令將亞東公司與被上訴人甲○○間上開 91年6月19日
    租約之租賃權除去；執行法官其後於94年10月11日傳喚上訴
    人（亞東公司法定代理人）、被上訴人甲○○（債務人）及
    王承宏（債權人柯金公司代理人）調查時，被上訴人甲○○
    在場陳明：「81年5月1日租約是我簽，租給公司使用。和張
    漢洋（誤載為陽）那份，也是我簽的」，上訴人則稱：「我
    們亞東公司主張的是81年5月1日所簽的租約，其餘租約是甲
    ○○的事」云云，有上訴人提出之92年11月27日拍賣公告、
    合作金庫聲請狀、除去租賃權之執行命令及94年10月11日執
    行（調查）筆錄等件足憑（原審卷第156頁及證物外放）。
    綜上可認：上訴人至遲於94年10月11日在91年度執字第1288
    8號強制執行事件調查程序中， 對於被上訴人甲○○與亞東
    公司負責人張漢洋間簽訂租賃契約乙事已知之甚明。
  (三)上訴人雖以：亞東公司95年7月17日股東會會議紀錄1件及資
    產負債表4份為憑（原審卷第31、134-137頁），據以主張亞
    東公司若有積欠鉅額租金，豈有不在股東會議上討論？然查
    上訴人於94 年3月29日起擔任亞東公司之法定代理人（董事
    長），並實際參與亞東公司之營運， 此觀卷附95年7月17日
    股東會會議紀錄即明（原審卷第31頁），並於94年10月11日
    前已對公司與被上訴人甲○○間有 91年6月19日租約知之甚
    明，自當就該公司有無給付租金之情會詢問查明，茲從未在
    亞東公司帳簿資料中見及給付租金之資料，若謂其對於該公
    司有積欠租金之情毫不知情，顯與常理有違。 又95年7月17
    日股東會會議紀錄已載明「被上訴人甲○○提案：由股東按
    持股比例出資，以充足營運週轉金，經決議：委請黃忠信提
    出未來3個月營運計畫及預估資金需求， 再決定股東出資金
    額」等字，亦見亞東公司有欠缺營運周轉金之情，僅未詳述
    具體情形，是此會議紀錄尚難推翻上訴人前已知悉亞東公司
    與被上訴人甲○○間有租約、亞東公司未給付租金予甲○○
    等情事，而作有利於上訴人之認定。
  (四)依上所陳，上訴人自94年3月29 日擔任亞東公司之法定代理
    人，至遲於94年10月11日對於亞東公司與被上訴人甲○○間
    有91年6月19日租約、亞東公司未給付租金等情，均知之甚
    詳。則其主張：被上訴人甲○○、丙○○刻意隱亞東公司積
    欠房屋租金900餘萬元，詐騙其於95年4月14日簽訂甲協議書
    ，致其支付投資款受有損害等情，顯與事實不符，而無足採
    。從而，上訴人依共同侵權行為之法律關係，請求被上訴人
    甲○○、丙○○連帶給付200萬元及自95年4月15日起算之法
    定遲延利息，為無理由，應予駁回。
九、綜上所述，上訴人依解除契約回復原狀之法律關係，請求被
    上訴人負返還價金200萬元及自97 年9月1日起算之法定遲延
    利息；另依侵權行為之法律關係，請求被上訴人甲○○、丙
    ○○連帶賠償200萬元及自95年4月15日起算之法定遲延利息
    ，上開二請求有不真正連帶債務之關係等節，均為無理由，
    應予駁回。原審為上訴人敗訴之判決，並無不合。上訴意旨
    指摘原判決不當，為無理由，應予駁回。
十、據上論結：本件上訴為無理由，依民事訴訟法第449條第1項
    、第78條、第86條第1項本文，判決如主文。
中    華    民    國    99    年    1    月    29     日
                  民事第一庭
                      審判長法  官  張耀彩
                            法  官  盧彥如
                            法  官  林金吾
正本係照原本作成。
如不服本判決，應於收受送達後20日內向本院提出上訴書狀，其
未表明上訴理由者，應於提出上訴後20日內向本院補提理由書狀
（均須按他造當事人之人數附繕本）上訴時應提出委任律師或具
有律師資格之人之委任狀；委任有律師資格者，另應附具律師資
格證書及釋明委任人與受任人有民事訴訟法第466條之1第1項但
書或第2項（詳附註）所定關係之釋明文書影本。
中    華    民    國    99    年    1     月    29    日
                            書記官  張淑芳
附註：
民事訴訟法第466條之1（第1項、第2項）：
對於第二審判決上訴，上訴人應委任律師為訴訟代理人。但上訴
人或其他法定代理人具有律師資格者，不在此限。
上訴人之配偶、三親等內之血親、二親等內之姻親，或上訴人為
法人、中央或地方機關時，其所屬專任人員具有律師資格並經法
院認為適當者，亦得為第三審訴訟代理人。

司法院資訊處製作；財團法人民間司法改革基金會備份。
